【裁判字號】    89,易,3984
【裁判日期】    891208
【裁判案由】    贓物
【裁判全文】
臺灣高雄地方法院刑事判決                        八十九年度易字第三九八四號
    公  訴  人  臺灣高雄地方法院檢察署檢察官
    被      告  乙○○
右列被告因贓物案件，經檢察官提起公訴（八十九年度偵字第一七一三九號），本院
判決如左：
    主  文
乙○○無罪。
    理  由
一、公訴意旨略以：被告乙○○於民國八十九年七月三十日晚間八時許，在高雄市○
    ○區○○街八十三號三樓住處，明知不詳姓名年籍綽號「阿興」之男子所交付之
    車牌號碼ＣＢＩ─八二○號重型機車一輛（乃甲○○所有，於八十九年七月二十
    二日上午八時許，在高雄市○○區○○街七十七號前遭竊），係來源不明之贓物
    ，竟仍向「阿興」借用收受供己騎用。嗣於同日晚間十時許，在高雄市○○區○
    ○路九七七號前為警查獲，並扣得機車鑰匙一支，因認被告乙○○涉犯刑法第三
    百四十九條第一項之收受贓物罪嫌云云。
二、按犯罪事實應依證據認定之，無證據不得推定其犯罪事實；又不能證明被告犯罪
    者，應諭知無罪之判決，刑事訴訟法第一百五十四條、第三百零一條第一項分別
    定有明文。又事實之認定，應憑證據，如未能發現相當證據，或證據不足以證明
    ，自不能以推測或擬制之方法，為裁判基礎（最高法院四十年台上字第八六號判
    例參照）。且認定犯罪事實所憑之證據，雖不以直接證據為限，間接證據亦包括
    在內，然而無論直接證據或間接證據，其為訴訟上之證明，須於通常一般之人均
    不致有所懷疑，而得確信其為真實之程度者，始得據為有罪之認定，倘其證明尚
    未達到此一程度，而有合理之懷疑存在而無從使事實審法院得有罪之確信時，即
    應由法院為諭知被告無罪之判決（最高法院七十六年台上字第四九八六號判例參
    照）。其以情況證據（即間接證據）斷罪時，尤須基於該證據在直接關係上所可
    證明之他項情況事實，本乎推理作用足以確證被告有罪，方為合法，不得徒憑主
    觀上之推想，將一般經驗上有利被告之其他合理情況逕予排除（最高法院三十二
    年上字第六十七號判例參照）。
三、本件公訴人認被告乙○○涉有收受贓物之犯行，無非係以被害人甲○○於警訊中
    之指訴，且有車輛竊盜、車牌失竊資料個別查詢報表─查詢車輛認可資料、贓物
    認領保管收據各一紙，及被告無法提供綽號「阿興」男子之真實姓名、年籍資料
    、聯絡電話等資料以供查證，與常情不符，顯見於借用收受機車時應有贓物之認
    識為其論罪之主要依據。而本件訊據被告固坦承有於前揭時、地向「阿興」借用
    該機車，並為警查獲之事實，惟堅決否認有何收受贓物之犯行，辯稱：伊與「阿
    興」是在廟會認識的，當天係「阿興」騎該機車來找伊，伊才向其借用該機車要
    去撞球場兌換獎品，從撞球場出來即被警察查獲，伊借用該機車時並不知道是贓
    車等語。經查，(一)前開車牌號碼ＣＢＩ─八二○號重型機車，係被害人甲○○所
    有，於八十九年七月二十二日上午八時許，在高雄市○○區○○街七十七號前遭
    竊等情，固據被害人甲○○於警訊及本院審理時指訴綦詳，且有車輛竊盜、車牌
    失竊資料個別查詢報表─查詢車輛認可資料、贓物認領保管收據各一紙在卷可稽
    ，該重型機車固屬被害人甲○○失竊之盜贓物無誤，惟被害人此部分之指訴及上
    開查詢資料、領據，祇得證明被告於案發當時所騎乘之前開機車係屬他人失竊之
    贓物，尚無從遽以認定被告取得該機車有何贓物之認識。(二)按刑法第三十四章關
    於贓物犯之規定，係針對行為人故意收受、搬運、寄藏、故買或牙保贓物而在事
    後助成他人財產犯罪目的之惡性予以處罰，並非藉此課一般人民以協助追贓之責
    ；故贓物罪責之成立與否，實取決於能否積極證明行為人有此犯罪故意，而非以
    被告是否能交待出借人之真實姓名、年籍資料為斷。良以刑事被告依法本不負自
    證無罪之義務，茍有足可證明被告故為收受贓物之積極事證，雖被告確能交代出
    借人之真實姓名、年籍資料，於所成立之罪名不生影響，反之，若不能確證明此
    項犯意果然存在，即不得以被告未能交待出借人之真實姓名、年籍資料而揣測被
    告如何具贓物之認識。查本件被告僅係於當日晚間八時許外出撞球場兌換獎品時
    向「阿興」借用一下機車，於晚間十時許在撞球場即為警查獲，前後才二個小時
    ，其客觀上固有使用該機車之事實，然其主觀之認知僅係為一時之便，而向朋友
    借用機車，觀諸社會常情，被告應不會向「阿興」詢問該機車之來源及索取機車
    之證件，且被告又係使用「阿興」所交付扣案之機車鑰匙啟動該車，衡情亦無有
    何反常之處，是殊難僅以員警查獲時該機車係被告騎用之事實，遽認被告之不法
    犯行。(三)況被告於警訊、偵查中及本院審理時均一致否認知悉所借用之機車係贓
    物，其辯稱伊是跟「阿興」借的，要去撞球場兌換獎品，從撞球場出來即被警察
    查獲，並不知道是贓車等語，核與證人即查獲被告之警員張頌佑於本院審理時到
    庭證述：當時巡邏警網經過該處看到該部機車，經輸入電腦察覺是贓車，就在該
    處埋伏，被告說車子是跟「阿興」借的等語相符，則苟被告知悉該機車係屬贓物
    ，則於警員詢問時，衡情掩飾猶恐不及，豈有甘冒被訴竊盜、收受贓物等罪嫌之
    危險，而主動告知警員係伊騎乘該機車等情。(四)綜上所述，被告所辯不知該機車
    係贓物，即非全然無可採信。從而，公訴人認被告涉犯上開贓物之犯行，所為舉
    證在客觀上尚未達於一般人均不致於有所懷疑，而得確信被告確曾犯罪之程度，
    尚有合理懷疑之存在，於被告所辯非無可採之情況下，自不得僅以「不知出借人
    之真實姓名、年籍資料、聯絡電話」、「所騎乘者係贓車」等情，而徒憑主觀上
    之推想，將一般經驗上有利被告之其他合理情況逕予排除，依「罪證有疑，利於
    被告」之法則，即應作有利於被告之認定；此外，本院復查無其他積極證據足資
    審認被告確有公訴人所指之犯行，既不能證明被告犯罪，揆諸首揭說明，依法自
    應為無罪之諭知。
據上論斷，應依刑事訴訟法第三百零一條第一項，判決如主文。
中      華      民      國    八十九    年     十二     月      八      日
                                    臺灣高雄地方法院刑事第一庭
                                        法  官   陳玉聰
右正本證明與原本無異。
如不服本判決應於送達後十日內向本院提出上訴狀。
                                        書記官   鄭淑臻
中      華      民      國    八十九    年     十二     月      八      日


司法院資訊處製作；財團法人民間司法改革基金會備份。
